臺灣彰化地方法院民事判決　九十年度訴字第三八○號
　　原　　　告　甲○○
　　被　　　告　戊○○
　　訴訟代理人　乙○○
　　被　　　告　丁○○
　　　　　　　　丙○○
　　訴訟代理人　庚○○○
　　訴訟代理人　己○○
右當事人間分割共有物事件，本院判決如左：
    主   　 文
兩造共有坐落彰化縣和美鎮○○段四九０之四地號，地目建，面積貳壹壹貳點壹捌平
方公尺土地，其分割方法為如附件一所示，編號Ａ部分，面積參玖陸點捌捌平方公尺
，分歸被告己○○取得；編號Ｂ部分，面積參玖陸點捌捌平方公尺，分歸被告戊○○
取得；編號Ｃ及Ｄ部分，面積參玖陸點捌捌平方公尺，分歸被告丁○○、丙○○取得
，並各按應有部分二分之一保持共有；編號Ｅ部分，面積參玖陸點捌捌平方公尺，分
歸原告取得；編號Ｆ部分，面積伍貳肆點陸陸平方公尺，分歸兩造取得，並按原應有
部分比例保持共有。
訴訟費用由被告己○○、戊○○各負擔四分之一，被告丁○○、丙○○各負擔八分
之一，餘由原告負擔。
    事    　實
甲、原告方面：
一、聲明：如主文所示。
二、陳述：
  (一)坐落彰化縣和美鎮○○段四九０之四地號，地目建，面積二一一二點一八平方公
    尺之土地為兩造所共有，原告、被告戊○○、己○○之應有部分各為四分之一；
    被告丙○○、丁○○之應有部分各為八分之一。
  (二)本件系爭土地依物之使用目的並無不能分割之情形，兩造對之亦未訂有不分割期
    限，爰依民法第八百二十四條之規定，斟酌共有物之性質、經濟效用、全體共有
    人之利益及公平合理之原則，請求原物分割。
  (三)和美地政事務所九十年六月二十七日土地複丈成果圖於系爭土地上繪有編號Ａ面
    積二三點五八平方公尺之二層樓建物（門牌和美鎮○○路三三０巷八號），其所
    有權人為李金連，為兩造之二叔。
  (四)戊○○、己○○、李棟雄、甲○○等四人依序為同胞兄弟，原告甲○○排行第四
    ，被告丙○○、丁○○二人為原告三哥李棟雄之女。於八十九年十二月二十六日
    二十時許，兩造於長兄即被告戊○○位於和美鎮○○路三三０巷二號之住處抽籤
    決定各人分割後之位置，丙○○、丁○○二姊妹由其母親代理抽籤。嗣經抽籤結
    果，Ａ１（即附圖Ｅ）部分分歸原告甲○○取得，Ａ２（即附圖ＣＤ）部分分歸
    被告丙○○、丁○○二姊妹共有取得，Ａ３（即附圖Ｂ）部分分歸被告戊○○取
    得，Ａ４（即附圖Ａ）部分分歸被告己○○取得，嗣被告等人反悔違約，並以存
    證函通知原告該抽籤結果未經被告丙○○、丁○○參與抽籤而耍賴，認該抽籤協
    議無效，爰依前開結果，提出分割方案。
  (五)對被告抗辯之陳述：
  　雙方並無約定建築要從裡面先建起，亦無協議不分割。原告在抽籤時並無欺騙情
  　形。被告現在主張以前有不分割協議及否認抽籤結果，違反禁反言原則。
三、證據：提出土地登記謄本一件、地謄圖謄本一件、抽籤結果影本一紙、存證信函
    影本一紙為證，並聲請履勘現場及會同彰化縣和美地政事務所人員為現場測量，
    作成複丈成果圖附卷。
乙、被告方面：
一、聲明：同意分割。
二、陳述：
  (一)戊○○部分：
　1.不同意原告之分割方案。沒有留巷道之必要，而且位置不同、地價也不一樣，當
    時有約定，系爭土地要建築的話，要從裡面先建起。但是甲○○事後反悔，不承
    認。所以我們也不承認抽籤的結果。應該依照八十五、六年時協議位置分配，戊○○應該分配在附圖Ｅ的位置。
  2.之前協議時，原告未告知有既成道路，且原告分配的土地面臨道路，價格較高。
  3.戊○○部分是自己抽的。
  (二)己○○、丙○○、丁○○部分：
  1.丙○○、丁○○分割後，要維持共有。
　2.甲○○到大哥戊○○住處要求大家抽籤，大哥戊○○中風，意識尚稱清楚有時候
    較遲鈍，他受不了甲○○糾纏，而且當場僵持很久，人多口雜，所以當晚十點多
    ，乙○○即戊○○長女，才說大家抽籤算了，於是由乙○○作籤，照排行由戊○○、己○○、丁○○及丙○○由她媽媽代替，最後由甲○○抽。結果抽完籤後，
    甲○○到外面放話說，要就他抽得部分蓋房屋建圍牆將該共有道路堵住，後來丁○○、丙○○不同意她們母親代抽。
　3.四年前李棟雄尚未過世時，在前案鄰地分割時，四兄弟有約定就系爭土地要維持
    共有，誰要先蓋房子就從裡地先蓋起。
    理   　 由
一、原告起訴主張：坐落彰化縣和美鎮○○段四九０之四地號，地目建，面積二一一
    二點一八平方公尺之土地為兩造所共有，原告、被告戊○○、己○○之應有部分
    各為四分之一；被告丙○○、丁○○之應有部分各為八分之一。系爭土地依物之
    使用目的並無不能分割之情形等情，並提出土地登記謄本一件為證，復被告所不
    爭執，應認屬實。而被告雖另辯稱：兩造曾約定就系爭土地要維持共有等語，惟
    兩造於本件審理中均已同意分割系爭土地，則縱使被告所辯屬實，亦應認為兩造
    業已合意解除系爭土地之不分割契約，是兩造就系爭土地並未訂有不分割期限，
    應堪認定。又兩造雖於八十九年十二月二十六日二十時許，曾在被告戊○○位於
    和美鎮○○路三三０巷二號之住處抽籤決定各人分割後之位置，原告及被告戊○○、己○○部分，均係親自抽籤，而被告丙○○及丁○○二人部分係則由其母親
    代理抽籤，惟渠等二人並未授予其母親代理權，嗣後並以存證信函通知原告該次
    抽籤協議無效等情，為兩造所不爭執，並有原告所提抽籤結果及存證信函影本各
    一紙為證，應認為真實。被告丙○○及丁○○之母親既屬無權代理，嗣後亦經本
    人即被告丙○○及丁○○拒絕承認其母親所為無權代理行為，應認上開分割協議
    對被告丙○○及丁○○不生效力。又共有物之協議分割，應得全體共有人之同意
    ，始生協議分割之效力，上開分割協議既未經被告丙○○及丁○○同意，自不生
    協議分割之效力。是系爭土地兩造間就其分割之方法，顯有不能協議決定之情形
    ，應堪認定。則原告依民法第八百二十三條第一項、第八百二十四條第二項之規
    定，請求分割系爭土地，自屬有據，應予准許。
二、至兩造各自主張之分割方法，本院審酌：(一)系爭土地依附件一所示分割為編號Ａ
    、Ｂ、ＣＤ、Ｅ四部分，分歸兩造單獨所有；編號Ｆ部分則依兩造應有部分比例
    保持共有作為道路使用之分割方法，為兩造所同意，惟就各共有人應分配之位置
    ，兩造間仍有不同意見；(二)被告丙○○及丁○○二人願意依應有部分比例維持共
    有；(三)系爭土地除附件二所示編號Ａ部分，面積零點零零二三五八公頃係由訴外
    人占用外，其餘土地上之建物，兩造均同意不予保留；(四)系爭土地南邊面臨寬十
    公尺之現有道路，而兩造同意如附件一編號Ｆ部分維持共有，作為私設道路使用
    ，其南邊保留六公尺寬，北邊則保留九公尺寬之迴轉道，依系爭土地為建地之性
    質，及分割後兩造各自取得土地之面積及位置，為將來建築房屋所需，應認有保
    留上開私設道路之必要；(五)附件一所示編號Ａ、Ｂ、ＣＤ、Ｅ四部分，其長、寬
    相距不大，且均屬方正，堪認上開四部分之利用價值及經濟效用應屬相當，且兩
    造亦均陳明無需送鑑價補償等情，本院認為如附件一所示分割方法應屬適當。
三、按分割共有物之分割方案，係屬法院依職權所定，兩造所提出之分割方案，係供
    法院於決定分割方案之參考，是本件原告之請求雖有理由，但被告之行為，依當
    時之訴訟程度，為伸張或防衛其權利所必要，爰依民事訴訟法第八十一條第二款
    規定，命勝訴之原告負擔一部分訴訟費用。
據上論結，本件原告之訴為有理由，依民事訴訟法第七十八條、第八十一條第二款、
第八十五條第一項但書，判決如主文。
中　　　華　　　民　　　國　　九十一　　年　　　三　　　月　　十五　　　日
                                    臺灣彰化地方法院民事第二庭
~B審判長法官　何志通
~B　　　法官　林慧英
~B　　　法官　鄭舜元
右為正本係照原本作成。
如對本判決上訴須於判決送達後廿日內向本院提出上訴狀。
中　　　華　　　民　　　國　　九十一　　年　　　三　　　月　　十五　　　日
~B法院書記官　卓俊杰
